臺北高等行政法院判決
　　　　　　　　　　　　　　　　　　 96年度訴字第01451號
　　　　　　　　　　　　　　　.
原　　　告　吉林皮飾股份有限公司
代　表　人　甲○○
被　　　告　經濟部智慧財產局
代　表　人　王美花（局長）
訴訟代理人　乙○○
上列當事人間因商標註冊事件，原告不服經濟部中華民國96年3
月1 日經訴字第09606062680 號訴願決定，提起行政訴訟。本院
判決如下：
    主  文
原告之訴駁回。
訴訟費用由原告負擔。
    事  實
一、事實概要：
    原告前於民國（下同）95年1 月27日以「愛德華aedhwa ae
    及圖」商標（下稱系爭商標，詳見附圖(一)），指定使用於商
    標法施行細則第13條所定商品及服務分類表第18類之「皮包
    、皮夾、錢包、背包、腰包、皮箱、背袋、手提箱、旅行箱
    、手提袋、購物袋、公事包、登山袋、皮包背帶、皮包握把
    、傘、陽傘、自動傘、雨傘、手杖」商品，向被告智慧財產
    局申請註冊，經被告審查，認系爭商標與據以核駁之註冊第
    882308號「E logo」商標（下稱據以核駁商標，詳見附圖(二)
    ）構成近似，且指定使用於同一或高度類似之商品，有致相
    關消費者混淆誤認之虞，應不准註冊，以95年11月22日商標
    核駁第296653號審定書為核駁之處分（下稱原處分）。原告
    不服，提起訴願，經經濟部96年3 月1 日經訴字第09606062
    680 號訴願決定駁回，原告仍不服，遂向本院提起行政訴訟
    。
二、兩造聲明：
　(一)原告聲明：
    訴願決定及原處分均撤銷。
　(二)被告聲明：原告之訴駁回。
三、兩造之爭點：
    (1)系爭商標與據以核駁商標是否構成近似？
    (2)是否有致消費者產生混淆誤認之虞？
　(一)原告主張：
 　 原告未於言詞辯論期日到場，依其所提起訴狀陳述略以：
    1.按商標圖樣有「相同或近似於他人同一或類似商品或服務
      之註冊商標或申請在先之商標，有致相關消費者混淆誤認
      之虞者。」不得申請註冊，固為商標法為第23條第1 項第
      13款所明定，惟商標圖樣是否近似，須以其整體構圖差別
      ，一般購買人之知識、經驗之立場予以審查判斷，又判別
      其商標之近似與否，乃應總括其全部予以隔離之觀察，認
      定其有無混同或誤認以為斷，若就其圖樣觀察，無論各別
      或通體或主要部分，予以隔離觀察，或異時異地觀察其外
      觀均難令人有混同之虞，自難構成近似；且兩商標分別顯
      然，亦無使人誤認其所表彰之商品性質、品質、產地或其
      為他人生產、製造、加工、揀選、批售、經紀而購買之虞
      ，從而即無首開法條之適用，為最高行政法院（89年7 月
      1 日改制前為行政法院，下同）72年判字第162 號判決要
      旨所示，謹先陳明。
    2.就被告認為系爭商標有違「相同或近似於他人同一商品或
      類似商品之註冊商標者」所舉之事證與理由加以說明如下
      ：
      (1)原處分及訴願決定主要皆係認為系爭商標圖樣與據以核
        駁商標，兩者之圖形極相彷彿，圖樣構成近似，復指定
        使用於同一或類似之「皮包、皮夾、錢包、背包、腰包
        、皮箱、背袋、手提箱、旅行箱、手提袋、購物袋、公
        事包、登山袋、皮包背帶、皮包握把、傘、陽傘、自動
        傘、雨傘、手杖」等商品，有致相關消費者混淆誤認之
        虞，應有前揭法所規定之不得註冊事由。
      (2)首先，就據以核駁商標之整體圖樣觀之，乃如其最初提
        出申請商標時所填寫之商標名稱「E logo」，即可看出
        ，據以核駁商標乃係由英文字母小寫「e 」呈「左右對
        稱」且「上下顛倒」構成商標圖樣。反觀系爭商標註冊
        申請案，就整體商標圖樣觀之，其乃係由英文「aedhwa
        ae」及一中文「愛德華」所組成，亦即，其整體商標圖
        樣與據以核駁商標間，就整體觀之，即存有一為單純以
        英文「E 」主體設計之商標（據以核駁商標），一則由
        英文「aedhwa ae 」及一中文「愛德華」所組成之商標
        圖樣（系爭商標），兩者在整體外觀、構圖、設計及意
        匠等等，即截然不同。
      (3)參閱原告於最初向被告所提意見書中之所附，分別於87
        年10月1 日及94年6 月16日起即取得商標權之註冊第00
        000000號「愛德華AE」、及第00000000號「愛德華AEDH
        WA AE 」等2 件商標註冊證影本，該2 件已取得商標權
        之圖樣與系爭商標之圖樣一併比對下，可發現系爭商標
        乃原告直接將該二商標圖樣中之英文「AEDHWA AE 」，
        由大寫改成小寫之英文「aedhwa ae 」，並搭配原來即
        亦已核准之中文「愛德華」，作一整體「重新排列組合
        」，故可看出系爭商標申請，乃係原告由該2 件已取得
        商標權之商標作延伸設計與使用，再加上，註冊第0000
        0000號「愛德華AE」商標，從註冊至今，己經8 年多將
        近9 年之久，早與他人之商品相區別，並能為相關消費
        者認識其為表彰商品標識。
      (4)故原告以註冊第00000000號及第00000000號等2 件商標
        之圖樣作一重新排列組合所延伸設計完成之圖形，當足
        以使商品或服務之相關消費者認識其表彰商品或服務之
        標識，並得與據以核駁商標圖樣相區別，而無被告主張
        法條規定之違反。
      (5)參照原告於最初向被告所提意見書中之附件3 ：其係原
        告將系爭「愛德華aedhwa ae 及圖」商標註冊申請案之
        整體商標圖樣使用於所生產及指定使用商品（即各類包
        包上）之實際使用態樣（按原告乃主要係將其使用於每
        個包包之手提部位，特別將商標以吊牌方式加以銜掛使
        用），是以，當足以清楚地令一般消費者分辨出而與據
        以核駁商標有所不同，進而作為其選擇與識別之標識。
      (6)從系爭商標實際使用於包包上觀之，其整體商標圖樣與
        據以核駁商標間，系爭商標乃係以英文「aedhwa」為底
        ，在英文「aedhwa」上方搭配以英文「ae」，最後於英
        文「ae」上方再搭配中文奜「愛德華」而組成之圖樣，
        且將整體商標圖樣作一「完整呈現」並作成吊牌方式來
        使用，而並非如據以核駁商標圖樣般，僅由單純英文「
        雙E 」採呈「左右對稱」且「上下顛倒」構成商標圖樣
        之使用方式，故系爭商標在整體商標圖樣及實際使用上
        ，與據以核駁商標截然不同。
      (7)即使從系爭商標圖樣上之圖形與據以核駁商標圖樣上之
        圖形作相亙比對下，其無論從整體觀之，或採個別觀之
        ，乃亦皆有明顯差異，根本不同，綜上，故可證明本案
        應無被告主張法條規定情事之違反。
    3.政府一再要求與希望國人能夠自創品牌，而不要跟著外國
      人的腳步，要能夠自創一片天，而原告即是以此心態下作
      不斷的品牌自創，一路走來，其中辛苦，實非一般常人所
      能想像，而在商標申請註冊過程中，更希望能夠獲得政府
      相關主管關機的支持，因此，原告更希望商標主管機關能
      有同感，而全力與積極協助國內廠商建立自己品牌，而儘
      可能不要像一般生意人所採「外國的月亮就比較亮」的心
      態，認為系爭商標圖樣與國外所謂某一著名廠商的商標圖
      樣相同或近似，即核駁系爭商標申請，如此，咸信定能激
      勵國人自創品牌的信心。
　(二)被告主張：
    1.按商標「相同或近似於他人同一或類似商品或服務之註冊
      商標或申請在先之商標，有致相關消費者混淆誤認之虞者
      」，不得註冊，為商標法第23條第1 項第13款所明定。所
      謂有致消費者混淆誤認之虞，係指商標給予消費者的印象
      ，可能致使消費者混淆而誤認商品／服務之來源，包括誤
      認來自不同來源的商品／服務以為來自同一來源，或者誤
      認二商標之使用人間存在關係企業、授權關係、加盟關係
      或其他類似關係。而判斷是否有混淆誤認之虞，被告公告
      之「混淆誤認之虞」審查基準，列有各項相關參考因素。
      其中商標近似及商品／服務類似二項要素，依前揭法條規
      定為必須具備之要件。其他參酌要素則視個案中是否存在
      而為斟酌，合先敘明。
    2.本案存在之相關因素之審酌：
      (1)商標圖樣是否近似暨其近似之程度：
        商標圖樣近似係指二商標予人之整體印象有其相近之處
        ，若其標示在相同或類似的商品上時，以具有普通知識
        經驗之消費者，於購買時施以普通之注意，可能會有所
        混淆而誤認二商品來自同一來源或誤認不同來源之間有
        所關聯（「混淆誤認之虞」審查基準5.2. 1參照）。商
        標近似之判斷得就二商標外觀、觀念及讀音為觀察。本
        件系爭「愛德華aedhwa ae 及圖」商標圖樣，與據以核
        駁之「E logo」商標，兩商標圖樣相較，兩者均為類似
        小寫英文字母「e 」左右相背上下顛倒之對稱圖，構圖
        意匠予人極相彷彿之印象，雖前者尚結合中外文，惟整
        體圖樣所呈現者，仍予人為該公司之相關系列商標之印
        象，以具有普通知識經驗之消費者，於購買時施以普通
        之注意，可能會誤認二商品來自同一來源，而有致混淆
        誤認之虞，應屬構成近似之商標。
      (2)商品是否類似暨其類似之程度：
        商品類似係指二個不同的商品，在功能、材料、產製者
        或其他因素上具有共同或關聯之處，如果標上相同或近
        似的商標，依一般社會通念及市場交易情形，易使商品
        消費者誤認其為來自相同或雖不相同但有關聯之來源，
        則此二個商品間即存在類似的關係（「混淆誤認之虞」
        審查基準5.3.1 參照）。又系爭商標指定使用之「皮包
        、皮夾、錢包、背包、腰包、皮箱、背袋、手提箱、旅
        行箱、手提袋、購物袋、公事包、登山袋、皮包背帶、
        皮包握把、傘、陽傘、自動傘、雨傘、手杖」等商品與
        據以核駁商標所指定之「鑰匙包，卡片皮夾背囊，公事
        包，錢袋，公事箱，支票皮夾，手提箱，車票皮夾，信
        用卡皮夾，旅行袋，旅行箱，護照皮夾，手提袋，海灘
        傘，陽傘，傘」商品相較，商品均具有相同或相近之功
        能，復常來自相同之產製業者，在用途、功能、產製者
        、行銷管道及場所等因素上具有共同或關聯之處，如標
        示相同或近似的商標，依一般社會通念及市場交易情形
        ，易使一般商品消費者誤認其為來自相同或雖不相同但
        有關聯之來源，所指定使用之商品間應屬存在相當高程
        度之類似關係。
    3.綜觀兩造商標圖樣近似、指定商品類似之程度等因素，相
      關消費者極有可能誤認二商標之商品為同一來源之系列商
      品，或誤認其來自雖不相同但有關聯之來源，而產生混淆
      誤認之虞，自有首揭法條規定之適用。
    4.至原告稱系爭商標圖樣係其所有註冊第819418、0000000
      號等2 件商標所衍生設計之圖樣一節，縱本件為其衍生設
      計之圖樣固然屬實，惟其改變後圖樣和他人先註冊之商標
      相雷同，且就所檢送之證據資料尚無法證明相關消費者可
      與先註冊之引據商標相區辨，而不致發生混淆誤認，基於
      商標個案審查原則，應不得執為系爭商標應核准註冊之論
      據，並予陳明。
　　理  由
一、本件起訴時被告之代表人原為蔡練生，嗣變更為王美花，經
    其聲明承受訴訟，核無不合，應予准許。又原告經合法通知
    ，未於言詞辯論期日到場，核無行政訴訟法第218 條準用民
    事訴訟法第386 條所列各款情形，爰依被告之聲請，由其一
    造辯論而為判決。
二、按商標「相同或近似於他人同一或類似商品或服務之註冊商
    標或申請在先之商標，有致相關消費者混淆誤認之虞者。」
    不得註冊，為商標法第23條第1 項第13款本文所規定。
三、原告前於95年1 月27日以「愛德華aedhwa ae 及圖」商標（
    下稱系爭商標，詳見附圖(一)），指定使用於商標法施行細則
    第13條所定商品及服務分類表第18類之「皮包、皮夾、錢包
    、背包、腰包、皮箱、背袋、手提箱、旅行箱、手提袋、購
    物袋、公事包、登山袋、皮包背帶、皮包握把、傘、陽傘、
    自動傘、雨傘、手杖」商品，向被告智慧財產局申請註冊，
    經被告審查，認系爭商標與據以核駁之註冊第882308號「E
    logo」商標（下稱據以核駁商標，詳見附圖(二)）構成近似，
    且指定使用於同一或高度類似之商品，有致相關消費者混淆
    誤認之虞，應不准註冊，以95年11月22日商標核駁第296653
    號審定書為核駁之處分。原告不服，循序提起行政訴訟，並
    為事實欄所載各節之主張，是本件應審酌者厥為：
   (1)系爭商標與據以核駁商標是否構成近似？
   (2)是否有致消費者產生混淆誤認之虞？
四、關於爭點(1)系爭商標與據以核駁商標是否近似部分：
  (一)按所謂商標構成相同或近似者，係指以具有普通知識經驗之
    一般商品購買人，於購買時施以普通所用之注意，就兩商標
    主要部分之外觀、觀念或讀音隔離觀察，有無引起混同誤認
    之虞以為斷。故兩商標在外觀、觀念或讀音上，其主要部分
    之文字、圖形或記號，有一近似，足以使一般相關消費者產
    生混淆誤認之虞者，即為近似之商標。而衡酌商標在外觀或
    觀念上有無混同誤認之虞，應本客觀事實，按下列原則判斷
    之：(1)以具有普通知識經驗之購買者，施以普通所用之注意
    為標準；(2)商標之文字、圖形或記號，應異時異地隔離及通
    體觀察為標準；(3)商標以文字、圖形或記號為聯合式者，應
    就其各部分觀察，以構成主要之部分為標準。故判斷兩商標
    是否近似，應就各商標在「外觀」、「觀念」、「讀音」上
    特別突出顯著，足以讓消費者對標誌整體形成核心印象之主
    要部分異時異地隔離各別觀察，以辨其是否足以引起混淆誤
    認之虞。
  (二)又判斷商標之近似與否，固以總括全體隔離觀察為原則，惟
    若商標圖樣中之一定部份特別引人注意，有此部分而商標之
    識別功能特別顯著者，自可就此部分加以比較觀察，以判斷
    兩商標是否近似，此與單純將商標割裂分別比較者不同（最
    高行政法院73年判字第1144號判決參照）。
  (三)系爭商標圖樣係由未經設計中文「愛德華」、「ae」圖形及
    外文「aedhwa」由上而下排列所聯合組成，而據以核駁商標
    係由外文雙「e 」字以左右相背及上下顛倒之對稱圖所構成
    ，二商標圖樣相較，雖前者尚結合中文及外文，然其整體圖
    樣予人寓目印象深刻者為圖樣中央之「ae」圖形，後者商標
    圖樣則為單純外文雙「e 」以左右對稱及上下顛倒之方式所
    構成，二者皆有構圖意匠極相彷彿之小寫英文「e 」字母上
    下顛倒併置對稱圖，於異時異地隔離觀察，實易使相關消費
    者產生同一系列商標之聯想，應屬構成近似之商標。
五、關於爭點(2)系爭商標有無致相關消費者混淆誤認之虞部分：
  (一)按所謂「有致相關消費者混淆誤認之虞」者，係指兩商標因
    相同或構成近似，致使相關消費者誤認為同一商標，或雖不
    致誤認兩商標為同一商標，但極有可能誤認兩商標之商品／
    服務為同一來源之系列商品／服務，或誤認兩商標之使用人
    間存在關係企業、授權關係、加盟關係或其他類似關係而言
    。而判斷有無混淆誤認之虞，則應參酌商標識別性之強弱、
    商標之近似及商品／服務類似等相關因素之強弱程度、相互
    影響關係及各因素等綜合認定是否已達有致相關消費者產生
    混淆誤認之虞。
  (二)系爭商標指定使用於「公事包、皮夾、錢包、背袋、手提箱
    、旅行箱、手提袋、傘、陽傘、自動傘、雨傘」等商品，與
    據以核駁商標指定使用之「皮革及人造皮，鑰匙包，卡片皮
    夾，背囊，公事包，錢袋，公事箱，支票皮夾，手提箱，車
    票皮夾，信用卡皮夾，旅行袋，旅行箱，護照皮夾，手提袋
    ，海灘傘，陽傘，傘」商品，復屬同一或高度類似之商品。
    綜合衡酌系爭商標與據以核駁商標圖樣之近似程度，且指定
    使用之商品復屬同一或高度類似等因素，以具有普通知識經
    驗之相關消費者於購買時施以普通之注意，自易產生其商品
    係源自於同一產製主體或雖不相同但有關聯之聯想，而致生
    混淆誤認之虞。
  (三)至原告稱系爭商標圖樣係其所有註冊第819418、0000000 號
    等2 件商標所衍生設計之圖樣一節，縱本件為其衍生設計之
    圖樣，惟系爭商標圖樣上之ae設計圖為前述二商標所無，而
    改變設計後之系爭商標圖樣，與據以核駁商標構成近似，已
    如前述，且就所檢送之證據資料尚無法證明相關消費者可與
    先註冊之引據商標相區辨，而不致發生混淆誤認，基於商標
    個案審查原則，應不得執為系爭商標應核准註冊之論據。
六、綜上，原告所述為不可採。從而，被告所為核駁之處分，並
    無不法，訴願決定予以維持，亦無不合。原告徒執前詞，訴
    請撤銷，為無理由，應予駁回。
七、兩造其餘攻擊防禦方法均與本件判決結果不生影響，故不逐
    一論述，併此敘明。
據上論結，本件原告之訴為無理由，依行政訴訟法第218條、民
事訴訟法第385 條第1 項前段、行政訴訟法第98條第1 項前段，
判決如主文。
中　　華　　民　　國　　96　　年　  12　　月　 28  　 日
                        第二庭審判長法  官　徐瑞晃
                                    法  官  畢乃俊
                                    法　官  陳金圍
上為正本係照原本作成。
如不服本判決，應於送達後20日內，向本院提出上訴狀並表明上
訴理由，如於本判決宣示後送達前提起上訴者，應於判決送達後
20日內補提上訴理由書（須按他造人數附繕本）。
中　　華　　民　　國　　96　　年　  12　　月　 28  　 日
                                    書記官  陳可欣
